【裁判字號】    88,簡上,120
【裁判日期】    900928
【裁判案由】    確定土地界址
【裁判全文】
臺灣高雄地方法院民事判決  八十八年簡上字第一二○號
    上  訴  人  丙○○
                乙○○
    被上訴人    甲○○
右當事人間確定土地界址事件，上訴人對於民國八十八年二月十一日本院旗山簡易庭
八十五年度旗簡字第九六二號第一審判決提起上訴，本院判決如左：
    主  文
上訴駁回。
第二審訴訟費用由上訴人負擔。
    事  實
甲、上訴人方面：
一、聲明：求為判決：
  (一)原判決廢棄。
  (二)被上訴人在第一審之訴駁回。
二、陳述：除與原審判決書所載者相同茲予引用外，補稱：
（一）本件上訴人等共有之坐落高雄縣美濃鎮○○段一二九二之六號、面積０．九五
      二七公頃與被上訴人所有之同段一二九二之五號、面積一．二五一七公頃相鄰
      ，因高雄縣美濃鎮辦理地籍圖重測，因而有所爭執。原審判決重測後福美段一
      二一號（上訴人共有），同段一三六號（被上訴人所有）相鄰土地，乃如原判
      決附圖所示Ｃ、Ｂ、Ｆ三點之連接線為界址，其理由略為，臺灣省政府地政處
      土地測量局使用精密電子測距經緯儀施測，並作成鑑定圖，被上訴人之土地面
      積減少，上訴人等之土地面積反而增加，有失公平，應以Ｃ、Ｂ、Ｆ三點之連
      接線為系爭二筆土地之界址為宜等語。原審法院既稱臺灣省政府地政處土地測
      量局使用精密電子測距經緯儀施測乃專業所為，應予尊重，而重測前後同一張
      地籍圖因早期算法與現代精密算法不同，且原地籍圖老舊，以致面積隨之不同
      ，竟稱重測後面積互有增減有失公平，原判決自難令人信服。Ｄ、Ｅ二點連接
      線是台灣省政府地政處測量局劃給上訴人的，重測時並沒有Ａ、Ｂ這條線，對
      原審請測量局測量的測量圖沒有意見，但希望以Ｄ、Ｅ二點為連接線，其中增
      加面積的本來就是上訴人應有的，被上訴人減少面積的部分是往下移，被上訴
      人應往下找其他相鄰土地請求。據上理由，請求廢棄原判決，駁回被上訴人在
      第一審之訴。
三、證據：援用原審之立證方法，並聲請訊問證人宋志祥。
乙、被上訴人方面：
一、聲明：求為判決如主文所示。
二、陳述：除與原審判決書所載者相同茲予引用外，補稱：
（一）依臺灣省政府地政處測量局八十六年二月二十四日所為之測量鑑定及其覆函面
      積分析表顯示可知：
１、被上訴人共有之第一二九二－五地號登記簿面積為一二五一七平方公尺，如依上
    訴人等土地所有權人指界面積（即虛線Ｄ、Ｅ為界）為一二一九二平方公尺，如
    依被上訴人土地所有權人指界面積（即虛線Ａ、Ｂ為界）面積為一二三九三平方
    公尺，而上訴人等共有之第一二九二－六地號，登記簿面積為九五二七平方公尺
    ，重測前地籍圖面積為九四四九平方公尺，如依上訴人等土地所有權人指界面積
    （即虛線Ｄ、Ｅ為界）為九六一八平方公尺，如依被上訴人土地所有權人指界面
    積（即虛線Ａ、Ｂ為界）為九四一七平方公尺，兩相比較，如依上訴人等土地所
    有權人以虛線Ｄ、Ｅ為界，則被上訴人土地面積為一二一九二平方公尺，比登記
    簿面積少三二五平方公尺，比重測前地籍圖面積少一六九平方公尺，上訴人等土
    地面積九六一八平方公尺，比登記簿面積增加九十一平方公尺，比重測前地籍圖
    面積增加一六九平方公尺，顯非公平，如依被上訴人土地所有權人以虛線Ａ、Ｂ
    為界，則被上訴人土地面積為一二三九三平方公尺，比登記簿面積少一二四平方
    公尺，上訴人等土地面積為九四一七平方公尺，比登記簿面積少一一０平方公尺
    ，以被上訴人所指以虛線Ａ、Ｂ為界，應比較符合兩方之損害減至最低，況百餘
    年來均以虛線Ａ、Ｂ為界址，迄未變動。
２、臺灣省地政處測量局既以精密電子儀器重測結果，不以百年來雙方所訂之Ａ、Ｂ
    界線為準，亦不以高雄縣美濃地政事務所所測之Ｄ、Ｅ界線為準，而係以其所測
    得之Ｃ、Ｂ界線為準，雖為兩造不盡滿意，但仍較公平，使雙方損失減至最少，
    若以上訴人等之指界（即以虛線Ｄ、Ｅ為界），則被上訴人所共有之一二九二－
    五地號中段部分必造成位置不移，影響共有人分管現已有既成房屋之遷移變動，
    為造成更多共有人引起紛爭之原由，更引起相鄰土地界址紛爭之連鎖反應，永無
    寧日。
（二）原判決並無不當，而上訴人等所持上訴理由以「原審法院既稱臺灣省政府地政
      處土地測量局使用精密電子測距經緯儀施測乃專業所為，應予尊重，而重測前
      後同一張地籍圖因早期算法與現代精密算法不同，且原地籍圖老舊，以致面積
      隨之不同，竟稱重測後面積互有增減，有失公平，原判決自難令人信服」為由
      ，並未指出原判決有何不當，有何違背法令情事，上訴人之上訴顯無理由。
三、證據：援用原審之立證方法。
丙、本院並依職權向高雄縣美濃地政事務所函詢系爭二筆土地其他相鄰土地是否均已
    重測確定  (函覆均已重測確定)，並調取其他相鄰土地福美段一二二、一一七、
    一一八、一一九、一二三、一三二、一三四、一三五、一三七、一四０、一四一
    、一三九等十二筆土地之地籍圖一份及最新登記謄本十二份。
    理      由
一、本件被上訴人起訴主張：被上訴人甲○○與訴外人宋保一等人共有坐落高雄縣美
    濃鎮○○段一二九二之五地號土地與上訴人等人共有之同段一二九二之六地號土
    地為相鄰，北面相鄰之地界，均以石頭水泥砌成如附圖所示之A、B、F連接線為
    界址，上面植有樹木，兩地界址落差約一公尺，數百年來均相安無事，且為二地
    共有人所共認。惟高雄縣八十五年美濃鎮地籍圖重測上開二土地時，雙方指界不
    一致，發生地界糾紛，經協調後不成立，爰依法訴請確認二地界址如附圖所示之
    A、B、F三點連接線。被上訴人在重測前，已建有房屋，如依原界址及附圖所示
    之A、B、F三點連接線，即無越界建築之情事，如依新界址即如附圖所示之D、E
    連接線則有越界建築之嫌，為此有請求重新測量之必要。如依被上訴人所指稱以
    附圖所示之A、B連接線為界址，則被上訴人土地面積為一二三九三平方公尺，比
    登記簿面積減少約一二四平方公尺，上訴人土地面積為九四一七平方公尺，比登
    記簿少一一０平方公尺，因而以被上訴人所指之A、B線為界比較符合雙方損害減
    少至最低等語。上訴人丙○○、乙○○對於系爭二筆土地間之土地界址因指界不
    一，致生界址糾紛乙節不爭執，惟主張兩造系爭土地界址應以如附圖所示之D、E
    連接線為界址等語。
二、兩造不爭執之事項：
    經查，本件坐落高雄縣美濃鎮○○段一二九二之五地號（重測後為福美段一三六
    號）土地為被上訴人與訴外人宋保一等人所共有，其原土地登記謄本所載面積為
    一．二五一七公頃。另坐落同段一二九二之六地號（重測後為福美段一二一地號
    ）土地則為上訴人等人共有，其土地登記謄本所載面積為０．九五二七公頃。惟
    因二造於高雄縣八十五年度美濃鎮地籍圖重測於地籍圖調查時，雙方所有權人指
    界不一，致生糾紛，嗣經協調亦不成立等事實，為二造所不爭執，並有土地登記
    謄本及台灣省高雄縣政府八十五年八月二十六日八五府地籍字第一六一六九二號
    函等在卷可查。
三、本院判斷之理由：
（一）按定不動產界線之訴與分割共有物之訴，其性質相同，均屬形成之訴，故法院
      不受當事人聲明之拘束，得斟酌全辯論意旨及依調查證據之結果逕行認定界址
      予以判決，合先敘明。
（二）茲原審審理中曾二度至現場勘驗，並督同台灣省地政處土地測量局測量，為求
      測量精確，經測量人員首先用精密電子測距經緯儀，在系爭土地上附近周圍利
      用前測設圖根點位施測圖根導線點，並經檢核閉合後，做為該測區之控制點，
      而後以各導線點用上列儀器，分別施測系爭土地及附近各界點、坵形，並計算
      各界址點之坐標值輸入電腦，用自動繪圖儀展繪於鑑測圖上（與地籍圖同比例
      尺：一千二百分之一、五百分之一），然後依據美濃地政事務所保管之地籍圖
      與前項展繪成果核對檢核後測定於鑑測原圖上作成鑑定圖，而依該鑑定圖所示
      ，系爭二地之實際總面積應為二．一八一０公頃，且核對重測前之地籍圖，系
      爭二筆土地之界址應為附圖所示之實線即Ｃ、Ｂ、Ｆ三點連接線，此有該測量
      局所製之鑑定書（圖）在卷可查（見原審卷第一八五頁），本件應以如附圖所
      示之實線Ｃ、Ｂ、Ｆ三點連接線為界址（被上訴人土地面積為一二三六一平方
      公尺，比登記簿面積減少一五六平方公尺，上訴人土地面積為九四四九平方公
      尺，比登記簿少七八平方公尺）。
（三）上訴人雖指稱：應以如附圖之D、E連接線為界址，該界址是台灣省政府地政處
      測量局劃給上訴人的，重測時並沒有Ａ、Ｂ這條線，對原審請測量局測量的測
      量圖沒有意見，但希望以Ｄ、Ｅ二點為連接線，其中面積增加的本來就是上訴
      人應有的，被上訴人減少面積的部分是往下移，被上訴人應往下找其他相鄰土
      地請求云云。
  １、惟查，如依附圖之Ｄ、Ｅ連接線為界址，檢算面積之結果，被上訴人土地（一
      二九二之五地號）之面積為一二一九二平方公尺，較原登記面積（一二五一七
      平方公尺）減少三百二十五平方公尺；上訴人之土地（一二九五之六地號）之
      面積為九六一八平方公尺，較原登記面積（九五二七平方公尺）增加九十一平
      方公尺，以二地之面積分別與土地登記謄本所載面積或本院囑託鑑定之面積（
      重測前地籍圖面積）比較，被上訴人之土地面積減少甚多，而上訴人土地面積
      反而增加甚多，如此顯然有失公平。
  ２、又經本院依職權向高雄縣美濃地政事務所函詢系爭二筆土地其他相鄰土地是否
      均已重測確定，經該所函覆均已重測確定，有該所八十九年九月二十七日八九
      美地二字第五六八一號函可憑，並隨函檢附其他相鄰土地福美段一二二、一一
      七、一一八、一一九、一二三、一三二、一三四、一三五、一三七、一四０、
      一四一、一三九等十二筆土地之地籍圖一份及最新登記謄本十二份，在卷可稽
      。可見上訴人主張：被上訴人減少面積的部分是往下移，被上訴人應往下找其
      他相鄰土地請求云云，亦不足採。
  ３、上訴人聲稱：測量人員於現場測量時均曾在場觀看等情，並經證人宋志祥（上
      訴人丙○○之兄弟、乙○○之堂兄弟）證述屬實（見本院八十九年二月十一日
      準備程序筆錄），上訴人等以其觀察所得而質疑測量局測量人員之測量方法有
      誤云云，惟測量人員之勘測方法已如前所述，除「經測量人員首先用精密電子
      測距經緯儀，在系爭土地上附近周圍利用前測設圖根點位施測圖根導線點，並
      經檢核閉合後，做為該測區之控制點，而後以各導線點用上列儀器，分別施測
      系爭土地及附近各界點、坵形，並計算各界址點之坐標值」，再「輸入電腦，
      用自動繪圖儀展繪於鑑測圖上（與地籍圖同比例尺：一千二百分之一、五百分
      之一）」，然後再「依據美濃地政事務所保管之地籍圖與前項展繪成果核對檢
      核後測定於鑑測原圖上作成鑑定圖」，上訴人與證人宋志祥均非專業之測量人
      員，僅以其等觀察之測量情形，即率爾指稱測量方法不當云云，亦不足採。
  ４、至於上訴人另稱依該鑑定圖所示，系爭二地之實際總面積僅為二．一八一０公
      頃，此與土地登記謄本所載之系爭二地總面積二．二０四四公頃，顯有減少之
      情形，因而質疑本次鑑定之準確性乙事。經查，乃因就「同一張地籍圖」，經
      早期算法與現代之精密算法不同而面積隨之不同而已，再加上原地籍圖之老舊
      亦有影響所致，況且二者之誤差仍在百分之二之容許範圍內，是上訴人之質疑
      ，顯無必要。
  ５、綜上，上訴人指稱以Ｄ、Ｅ連接線為界址乙事，不為本院所採。
（四）另被上訴人主張依附圖所示之Ａ、Ｂ、Ｆ三點連接線為界址，則被上訴人土地
      面積為一二三九三平方公尺，比原登記簿面積減少一二四平方公尺，上訴人土
      地面積為九四一七平方公尺，比原登記簿面積少一一０平方公尺，因而以被上
      訴人所指之Ａ、Ｂ、Ｆ線為界比較符合雙方損害減少至最低乙節。經查，如前
      所示，土地登記簿上所載之面積乃早期地政人員以比較粗糙之算法而求得，如
      以現代之精密計算方法而言，應較為不精確，是被上訴人捨現代較精密計算法
      而援引早期之不嚴格計算方法為比較，應非正確之說，即被上訴人之主張，亦
      不可採。
四、綜上所述，本院確定上開系爭兩地之土地界址，應以如附圖所示之實線Ｃ、Ｂ、
    Ｆ三點連接線為界址。原審據以認定被上訴人所有坐落高雄縣美濃鎮○○段一二
    九二之五地號（重測後為福美段一三六號）土地，與上訴人等所有坐落同段一二
    九二之六地號（重測後為福美段一二一地號）土地之界址，為附圖所示Ｃ、Ｂ、
    Ｆ三點之連接線；原審訴訟費用由兩造各負擔二分之一，均核無違誤。上訴意旨
    猶執前詞指摘原判決不當，求予廢棄改判，非有理由，應駁回其上訴。
五、據上論結，本件上訴為無理由，依民事訴訟法第四百三十六條之一第三項、第四
    百四十九條第一項、第七十八條、第八十五條第一項前段，判決如主文。
中      華      民      國    九十      年      九      月      二十八  日
                              臺灣高雄地方法院民事第六庭
~B審判長法官  楊富強
~B法      官  陳業鑫
~B法      官  陳建中
右為正本係照原本作成。
本判決不得上訴。
中      華      民      國    九十      年      九      月      二十八  日
~B法院書記官  蔡文現


司法院資訊處製作；財團法人民間司法改革基金會備份。
